ACORDAO-COMPLETO-2485360

ACÓRDÃO 1244/2022 ATA 20/2022 - PLENÁRIO

VISTOS, relatados e discutidos estes autos de pedido de reexame interposto por Edilberto José Silva, Gamaliel Herval e Henrique Pereira Dourado, em face do Acórdão 2629/2020-TCU-Plenário, mantido pelo Acórdão 3265/2020-TCU-Plenário.
ACORDAM os ministros do Tribunal de Contas da União, reunidos em sessão do Plenário, ante as razões expostas pelo relator e com fundamento no artigo 48 da Lei 8.443/1992, em:
9.1. conhecer do pedido de reexame para, no mérito, negar-lhe provimento;
9.2. dar ciência desta deliberação, bem como do relatório e voto que a fundamentam, aos recorrentes e aos demais interessados.

Pedido de reexame interposto em face de decisão que aplicou multa aos recorrentes ao analisar representação acerca de irregularidades ocorridas no processo de concessão de uso de terreno pertencente à estatal Centrais de Abastecimento de Minas Gerais (Ceasaminas) feito à empresa Via Magna Construções e Empreendimentos Ltda., no ano de 2014.

Centrais de Abastecimento de Minas Gerais S/A.

3. Interessados/Responsáveis/Recorrentes:
3.1. Responsáveis: Edilberto José Silva (XXX.578.156-XX); Gamaliel Herval (XXX.163.296-XX); Henrique Pereira Dourado (XXX.611.006-XX).
3.2. Recorrentes: Edilberto José Silva (XXX.578.156-XX); Gamaliel Herval (XXX.163.296-XX); Henrique Pereira Dourado (XXX.611.006-XX).

13.1. Ministros presentes: Ana Arraes (Presidente), Walton Alencar Rodrigues (Relator), Aroldo Cedraz, Bruno Dantas, Vital do Rêgo, Jorge Oliveira e Antonio Anastasia.
13.2. Ministro-Substituto convocado: André Luís de Carvalho.

ACORDAO-COMPLETO-2541257

Acórdão 1494/2022 - Plenário

WALTON ALENCAR RODRIGUES

Ministro-Substituto Weder de Oliveira.

Adoto, como relatório, instrução cuja proposta foi acolhida pela Secretaria de Recursos:
INTRODUÇÃO
1.	Trata-se de recurso de reexame interposto por Edilberto José Silva, Gamaliel Herval e Henrique Pereira Dourado (peça 106) , contra o Acórdão 2629/2020-TCU-Plenário (peça 80) , relatado pelo Ministro-Substituto Weder de Oliveira, nos seguintes termos:
ACORDAM os ministros do Tribunal de Contas da União, reunidos em sessão do Plenário, ante as razões expostas pelo relator, em:
9.1. conhecer da presente representação, satisfeitos os requisitos de admissibilidade previstos nos arts. 235 e 237, VI, do RI/TCU, para, no mérito, considerá-la parcialmente procedente;
9.2. rejeitar parcialmente as razões de justificativa apresentadas pelos Srs. Edilberto José Silva; Gamaliel Herval e Henrique Pereira Dourado;
9.3. aplicar individualmente aos Srs. Edilberto José Silva, Gamaliel Herval e Henrique Pereira Dourado a multa prevista no art. 58, II, da Lei 8.443/1992 c/c o art. 268, II, do Regimento Interno do TCU, no valor de R$ 15.000,00 (quinze mil reais) , com a fixação do prazo de 15 (quinze) dias, a contar da notificação, para que comprovem, perante este Tribunal (art. 214, III, "a", do RI/TCU) , o recolhimento da dívida aos cofres do Tesouro Nacional, atualizada monetariamente desde a data do presente acórdão até a do efetivo recolhimento, se for paga após o vencimento, na forma da legislação em vigor;
9.4. autorizar, desde logo, nos termos do art. 28, II, da Lei 8.443/1992, a cobrança judicial da dívida, caso não atendida a notificação; 
9.5. encaminhar cópia desta deliberação às Centrais de Abastecimento de Minas Gerais S.A. e à Controladoria-Geral da União;
9.6. encaminhar a decisão final ao Ministério Público junto ao Tribunal para que adote as providências que entender cabíveis. 
HISTÓRICO
2.	Trata-se originalmente de representação formulada pela antiga Secretaria de Controle Externo no Espírito Santo (Secex-ES) , com base em comunicação da ouvidoria que versava acerca de supostas irregularidades ocorridas no processo de concessão de uso de terreno pertencente à estatal Centrais de Abastecimento de Minas Gerais (Ceasaminas) feito à empresa Via Magna Construções e Empreendimentos Ltda., no ano de 2014 (peça 8) .
3.	A representação aponta, em síntese, que em 2014 ocorreu a concessão de uso de terreno da Ceasaminas, em Contagem, na região metropolitana de Belo Horizonte, situado em frente à sede da entidade, com possível preço inferior ao de mercado para o terreno.
4.	Devido à redistribuição de processos no âmbito do Tribunal, a incumbência de instrução processual passou para a Secretaria de Controle Externo da Agricultura e do Meio Ambiente (SecexAgroAmbiental) que, após a realização de diligências, concluiu ser necessária a promoção de audiência dos responsáveis pela negociação.
5.	As audiências buscaram razões de justificativa para a celebração de contrato que veio a ser anulado unilateralmente pela administração, em 3/8/2017, em razão das constatações assinaladas no relatório de auditoria anual de contas 201601931 da CGU (Ceasaminas - exercício de 2015 - peças 3, p. 46-122; 57, p. 5-6; 60-62) , abaixo elencadas:
a) concessão indevida de uso de imóvel incluído no Programa Nacional de Desestatização (PND) (item 3.1.1.1 do relatório CGU) ; 
b) área concedida pertence ao Estado de Minas Gerais e ainda não foi transmitida à União (item 3.1.1.2) ; 
c) descumprimento da obrigação de realização prévia de audiência pública (item 3.1.1.3) ; 
d) definição imprecisa do objeto contratado e das obrigações acessórias (item 3.1.1.4) ; 
e) subavaliação da tarifa de uso aplicada ao processo de concessão de uso (item 3.1.1.5) ; 
f) prazo superestimado para a concessão de uso (item 3.1.1.6) ; 
g) competitividade limitada no âmbito do processo de concessão de uso (item 3.1.1.7) ; 
h) regulamentação inadequada do exercício da exploração comercial da área objeto da concessão de uso (item 3.1.1.8) . 
6.	Analisadas as razões de justificativa, a unidade técnica entendeu por acolher as razões de justificativas relacionadas aos itens "b" e "g". O Ministro relator, por seu turno, considerou, quantos aos itens "d", "e", "f" e "h", que a responsabilidade a eles ligadas poderia vir a ser atribuída, também, a empregados que atuaram na definição do objeto, dos parâmetros econômicos, do prazo de concessão e da regulamentação da exploração comercial, os quais, se chamados ao processo, poderiam aportar argumentos relevantes, inclusive, para a avaliação da conduta e delimitação da culpa atribuível aos Srs. Gamaliel Herval, Henrique Pereira Dourado e Edilberto José Silva.
7.	Para o relator, a irregularidade mais grave do caso em questão, a inexistência de autorização do CND para celebração do contrato de concessão (item "a") , foi objeto de adequada apuração neste processo, de modo a não ser necessário dar prosseguimento à representação para buscar identificar outros responsáveis e a melhor caracterização da culpa pelas demais irregularidades, de menor gravidade e ainda suscetíveis de exame mais aprofundado para eventual e definitiva manifestação a respeito.
8.	Desse modo, em razão da inexistência de autorização do CND para celebração do contrato de concessão, o Tribunal, por meio do Acórdão 2629/2020-TCU-Plenário (peça 80) , relatado pelo Ministro-Substituto Weder de Oliveira, conheceu da representação, considerou-a parcialmente procedente e multou os responsáveis, na forma transcrita na introdução acima.
9.	Insatisfeitos, os responsáveis apresentaram embargos de declaração (peça 94) . O Tribunal, por intermédio do Acórdão 3265/2020-TCU-Plenário, relatado pelo Ministro-Substituto Weder de Oliveira, conheceu dos embargos e negou-lhes provimento (peça 96) .
10.	Ainda irresignados, os responsáveis apresentam o presente pedido de reexame (peça 106) , requerendo (peça 106, p. 19) o provimento do recurso, a fim de reformar o Acórdão recorrido, com a exclusão da aplicação aos recorrentes da multa prevista no art. 58, inciso II, da Lei 8.443/1992, no valor individual de R$ 15.000,00.	
ADMISSIBILIDADE
11.	Reitera-se o exame preliminar de admissibilidade (peça 109) , ratificado pelo relator, ministro Walton Alencar Rodrigues (peça 117) , que concluiu pelo conhecimento do recurso, suspendendo-se os efeitos dos itens 9.1, 9.3 e 9.4 do Acórdão 2629/2020-TCU-Plenário, relator Ministro-Substituto Weder de Oliveira, eis que preenchidos os requisitos processuais aplicáveis à espécie.
MÉRITO
12.	Delimitação
12.1.	Constitui objeto do recurso verificar se:
a) inexiste previsão legal para que se exija autorização prévia do CND para a celebração do contrato de concessão de uso, pactuado entre as Centrais de Abastecimento de Minas Gerais S.A. e a empresa Via Magna Construções e Empreendimentos Ltda. (peça 106, p. 4-15) ;
b) inexiste, no processo, a demonstração do elemento subjetivo, consubstanciado pelo dolo ou pela culpa, para que os responsáveis possam ser punidos (peça 106, p. 15-18) .
13.	Inexiste previsão legal para que se exija autorização prévia do CND para a celebração do contrato de concessão de uso, pactuado entre as Centrais de Abastecimento de Minas Gerais S.A. e a empresa Via Magna Construções e Empreendimentos Ltda.
13.1.	Os recorrentes afirmam que inexiste previsão legal para que se exija autorização prévia do CND para a celebração do contrato de concessão de uso, pactuado entre as Centrais de Abastecimento de Minas Gerais S.A. e a empresa Via Magna Construções e Empreendimentos Ltda, tendo em vista os seguintes argumentos:
a) a Constituição Federal preceitua, em seu art. 5°, inciso II, que ninguém será obrigado a fazer ou deixar de fazer alguma coisa senão em virtude de lei (peça 106, p. 4) ;
b) o art. 37 da Carta Maior estabelece que a administração pública direta e indireta de qualquer dos Poderes da União, obedecerá, dentro outros, ao princípio da legalidade (peça 106, p. 5) ;
c) somente a lei poderá criar direitos, deveres, sanções e vedações, ficando os indivíduos vinculados aos comandos legais, disciplinadores de suas atividades (peça 106, p. 5) ; 
d) o princípio da legalidade é uma verdadeira garantia constitucional para proteger os indivíduos contra os arbítrios cometidos pelo Estado e seus agentes, bem como, contra os arbítrios cometidos por outros particulares (peça 106, p. 5) ;
e) a administração pública (direta e indireta) também se submete ao princípio da legalidade estrita, pilar basilar que deve nortear toda a atividade pública, inclusive em sede de aplicações de sanções por parte deste Egrégio Tribunal de Contas da União (peça 106, p. 5) ;
f) Segundo o Ministro Marco Aurélio do Supremo Tribunal Federal, no julgamento do MS 28.033/DF.: "O princípio da legalidade exige plena submissão da atividade administrativa ao estabelecido em lei, o que avulta em importância no denominado processo administrativo sancionador. Nesse caso, a lei figura como relevante garantia do administrado de que não será submetido a arbitrariedades" (peça 106, p. 5-6) ;
g) uma simples leitura dos referidos textos normativos que fundamentaram o acordão ora recorrido demonstra que a celebração do citado Contrato de Concessão de Uso LIC/CCU/AE/001-14 de 14/4/2014, pactuado entre as Centrais de Abastecimento de Minas Gerais S.A. e a empresa Via Magna Construções e Empreendimentos Ltda. na ocasião não exigia prévia autorização do CND (peça 106, p. 6-9) ;
h) o negócio jurídico firmado trata de mera concessão de uso de terreno, figura jurídica muito diversa das expressamente elencadas na norma (peça 106, p. 9) ;
i) Maria Sylvia Zanella de Pietro define concessão de uso de bem público como o contrato administrativo pelo qual a administração trespassa a alguém o uso de um bem público para uma finalidade específica (peça 106, p. 10) ;
j) o negócio jurídico em discussão não previa que a Ceasaminas iria contrair obrigações, pelo contrário, haveria, se efetivamente concretizado, o incremento de ativo e receitas (200.000 m² resultariam em área edificada adicional a ser incorporada ao patrimônio da companhia equivalente ao total da área já construída pela Ceasaminas) além do recebimento do lance inicial e de tarifas de uso/aluguel (peça 106, p. 10) ;
l) a celebração do contrato de concessão de uso de área constitui a própria atividade principal da Ceasaminas que é a concessão de uso de suas áreas para promoção de soluções em abastecimento (fato que o próprio acórdão reconhece ao asseverar que "ainda que sob a perspectiva estritamente formal, a pactuação de contratos de concessão de uso possa fazer parte da praxe administrativa da companhia, por ser a forma usual com que operam os particulares atuantes nas unidades de abastecimento" -  peça 106, p. 10-11) ;
m) inexiste qualquer limitação expressa e específica na lei (i) seja com relação ao tamanho da área a ser concedida, (ii) seja por ser um "negócio novo e de grande repercussão na valoração da companhia em caso de desestatização", (iii) inexistindo na norma ainda qualquer limitação específica de prazo de duração (peça 106, p. 11) ;
n) a situação em discussão enquadra-se perfeitamente na exceção contida na parte final do inciso I do artigo 47 do Decreto 2.594/1998, porquanto a área adicional a ser edificada e posteriormente incorporada iria ser imprescindível à manutenção e operação da Ceasaminas, inclusive com o incremento da matriz energética do entreposto (peça 106, p. 11) ;
o) esta questão referente a prévia autorização do CND foi expressa e detalhadamente abordada pelo Departamento Jurídico da Ceasaminas, cujo teor é no sentido da inexistência de óbice legal à realização de contratos de concessão de uso, pelos órgãos da administração pertencentes ao PND (peça 106, p. 11-13) ;
p) a administração pública se submete ao princípio da legalidade estrita, que deve nortear toda a atividade pública, não podendo ao TCU conferir interpretação extensiva ao Decreto 2.594/1998, de modo a aplicar a penalidade de multa a cada um dos recorrentes (peça 106, p. 14) ;
q) na forma da jurisprudência consolidada do Superior Tribunal de Justiça, "as normas que descrevem infrações administrativas e cominam penalidades constituem matéria de legalidade estrita, não podendo sofrer interpretação extensiva" (REsp 1.423.452/SP, Rel. Ministro Benedito Gonçalves, 1ª Turma, DJe 13/03/2018; REsp 1.564.682/RO, Rel. Ministro Olindo Menezes - Desembargador convocado do TRF 1ª Região, 1ª Turma, DJe 14/12/2015 - peça 106, p. 14-15) .
Análise
13.2.	Não assiste razão aos recorrentes, embora seja forçoso reconhecer como válidos todos os argumentos apresentados quanto a legalidade em tese. Assim, tem-se por certo que a atuação do TCU está sujeita ao princípio da legalidade, quanto mais ao exercer o seu poder sancionador. 
13.3.	Ocorre que, diferentemente do apresentado pelos recorrentes, existia previsão legal para que se exigisse autorização prévia do CND para a celebração do contrato de concessão de uso, pactuado entre as Centrais de Abastecimento de Minas Gerais S.A. e a empresa Via Magna Construções e Empreendimentos Ltda., conforme se verá a seguir.
13.4.	A Constituição Federal estabelece em seu art. 84, inciso IV, que compete privativamente ao Presidente da República, entre outros, expedir decretos e regulamentos para sua fiel execução. Ademais, o inciso VI do mesmo dispositivo assenta que o Presidente da República disporá, mediante decreto, sobre a organização e funcionamento da administração federal.
13.5.	Nessa linha, a Lei 9.491/1997 estabeleceu, em seu art. 33 que "O Poder Executivo regulamentará o disposto nesta Lei, no prazo de sessenta dias, baixando as instruções necessárias à sua execução". 
13.6.	A par desses dispositivos constitucionais e legais, foi editado o Decreto 2.594/1998, que regulamentou a Lei 9.491/1997. Naturalmente que a legislação não poderia tratar de todos os detalhes de um processo de desestatização. Por essa razão, o legislador fez constar no corpo da Lei a autorização para que o Poder Executivo fizesse a regulamentação. Assim, as instruções necessárias à execução do PND, consubstanciadas no Decreto 2.594/1998, devem ser seguidas por aqueles a quem o Decreto alcança, em estrito atendimento à legalidade.
13.7.	Nessa toada, uma vez incluídas no PND, as empresas passam a ter sua estratégia voltada para atender os objetivos da desestatização, conforme art. 16 da Lei 9.491/1997. Dessa forma, o art. 20 do Decreto 2.594/1998, que regulamenta a citada lei, prevê que caberá ao CND estabelecer a forma de procedimento e definir os atos que devam ser praticados pelos respectivos administradores nas hipóteses de alienação, arrendamento, locação, comodato, cessão de bens e instalações e de desativação parcial de empreendimentos de sociedade incluída no PND.
13.8.	Ademais, o art. 47 do mesmo decreto estabelece que, a partir de sua inclusão no PND, a sociedade não poderá, entre outros, alienar elementos do seu ativo permanente ou adquirir bens que nele venham a ser registrados sem prévia autorização do CND, exceto os necessários à manutenção e operação da empresa.
13.9.	Tem-se, ainda, que, as empresas incluídas no PND, para firmarem contratos de acordos comerciais por prazo superior a três meses, ou realizar quaisquer transações que não correspondam a operações de giro "normal" dos negócios da empresa, inclusive adquirir ativos em montante igual ou superior a 5% de seu patrimônio líquido, necessitam autorização prévia do Ministro de Estado da Fazenda, nos termos do art. 59, § 1º, do Decreto 2.594/1998.
13.10.  Vê-se, assim, que para garantir o atingimento da desestatização, a gestão dos negócios das empresas incluídas no PND é realizada sob forte controle. Quaisquer acordos comerciais, com prazo maior que três meses carece de autorização do Ministro da Economia. No presente caso, o acordo comercial que iria ser estabelecido envolveria a assunção de compromisso de conceder o imóvel para uso pela concessionária vencedora da licitação pelo prazo de até 85 anos (já que a prorrogação se daria a critério exclusivo da concessionária vencedora, nos termos do item 2.1 do Contrato de Concessão de Uso LIC/CCU/AE/001/14, celebrado em decorrência da Concorrência 07/2014 (peça 13, p. 28) .
13.11. Necessário, outrossim, concordar com a argumentação aduzida pela CGU de que a referida concessão de uso não tratava de mero giro do negócio uma vez que a expansão pretendida não se configura em investimento relacionado à manutenção e operação da empresa, mas sim na realização de investimentos e grandes obras a cargo da licitante vencedora, no contexto do "projeto de expansão" da Ceasaminas. As construções resultantes seriam incorporadas ao patrimônio da sociedade, bem como seria assumido o compromisso de conceder o imóvel para uso pela concessionária vencedora da licitação pelo prazo de até 85 anos, a critério da concessionária vencedora, conforme permitido no contrato. 
13.12. Há que se notar também que, embora não estivesse previsto o desembolso de valores, a Ceasaminas renunciaria ao recebimento de receitas - tarifa de uso - pelo prazo de isenção, denominada no contrato como "carência" (que atingiria os primeiros 65 anos da execução da concessão, em escalas determinadas no contrato, peça 13, p. 28) .
13.13. Vê-se, ainda, que o prazo da concessão de uso do giro normal da empresa é de 25 anos (conforme art. 24, caput e § 2º do Regulamento de Mercado da Ceasaminas) , ao passo que a concessão de uso do contrato em comento geraria novos compromissos de longa duração (65 anos, prorrogáveis por mais 20 anos) .
13.14.	Ao se ter em conta que o objetivo da desestatização é reduzir ou excluir da gestão do Estado determinadas atividades, a expansão da Ceasaminas, na forma estabelecida no contrato de concessão de uso, caminharia em sentido oposto, motivo pelo qual deveria ter existido a autorização prévia do CND e do Ministro da Economia.
13.15	   Assim, a previsão legal para que fosse exigida autorização prévia do CND para a celebração do contrato de concessão de uso, pactuado entre as Centrais de Abastecimento de Minas Gerais S.A. e a empresa Via Magna Construções e Empreendimentos Ltda., encontra-se consubstanciada no art. 84, inciso IV, da Constituição Federal c/c arts. 16 e 33 da Lei 9.491/1997 c/c arts. 20, 47 e 59, § 1º, do Decreto 2.594/1998.
14.	Inexiste, no processo, a demonstração do elemento subjetivo, consubstanciado pelo dolo ou pela culpa, para que os responsáveis possam ser punidos.
14.1.	Os recorrentes afirmam que inexiste, no processo, a demonstração do elemento subjetivo, consubstanciado pelo dolo ou pela culpa, para que os responsáveis possam ser punidos, com fundamento nos seguintes argumentos:
	a) para que seja reconhecida a tipificação da conduta dos recorrentes como incursos nas irregularidades passíveis de multa prevista no referido art. 58, II, da Lei 8.443/1992, evidentemente é necessária a demonstração do elemento subjetivo, consubstanciado pelo dolo ou culpa (peça 106, p. 15-16) ;
	b) os recorrentes não agiram de forma deliberadamente dolosa, de má-fé, uma vez que, conforme consta nos autos, o Departamento Jurídico da Ceasaminas "participou do processo de licitação que culminou na celebração do Contrato LIC/CCU/AE/001-14, exercendo o seu controle interno e opinando pela sua legalidade" (peça 106, p. 16-17) ;
	c) durante a tramitação do processo licitatório que originou o contrato em discussão, houve a participação de um sem-número de empregados que atuaram na definição do objeto, dos parâmetros econômicos, do prazo de concessão e da regulamentação da exploração comercial, inclusive, com ciência expressa de membros do próprio CND que, cientes a todo o momento do certame, em momento algum se opuseram à sua realização (peça 106, p. 18) .    
Análise
14.2.	Inicialmente, convém destacar que, na esfera de atuação do TCU, a responsabilização por irregularidades na gestão de recursos públicos independe de dolo ou má-fé do agente, bastando a configuração do liame causal entre a conduta irregular e o resultado danoso ou potencialmente danoso, no caso em questão. Para atribuição dessa conduta irregular ao responsável, o TCU perscruta a conduta dos agentes sob sua jurisdição examinando a correspondente responsabilidade subjetiva, que tem como um de seus pressupostos a existência de culpa lato sensu. Esta é constituída pelo dolo (ação voluntária) e pela culpa stricto sensu (violação a um dever jurídico por imprudência, imperícia ou negligência) .
14.3.	Vê-se que a responsabilidade pelo ato impugnado, consistente na assinatura de contrato concessão de uso de imóvel incluído no Programa Nacional de Desestatização, sem autorização do CND, foi dos ora recorrentes: Gamaliel Herval (ex-Diretor Presidente da Ceasaminas) ; Henrique Pereira Dourado (ex-Diretor de Administração e Finanças da Ceasaminas) e Edilberto José Silva (ex-Diretor Técnico-Operacional - peça 13, p. 26-34) . 14.4.	A despeito de estar caracterizado o liame causal entre a conduta desses agentes e o ato de gestão irregular que resultou na aplicação de multa aos responsáveis, necessário observar que a jurisprudência do Tribunal evoluiu (Acórdão 2391/2018-TCU-Plenário, de relatoria do Ministro Benjamin Zymler; 5.864/2021-TCU-2ª Câmara, de relatoria do Ministro Aroldo Cedraz; 4.771/2019-TCU-1ª Câmara, de relatoria do Ministro Benjamin Zymler) para considerar, no exame da culpabilidade, as inovações trazidas ao ordenamento jurídico por meio da Lei 13.655/2018, que deu novos contornos ao Decreto-Lei 4.657, de 1942 (Lei de Introdução às Normas do Direito Brasileiro) .
14.5.	O art. 28 da sobredita Lei, determina que "o agente público responderá pessoalmente por suas decisões ou opiniões técnicas em caso de dolo ou erro grosseiro". O art. 12, § 1°, do Decreto 9.830/ 2019 considera erro grosseiro, por seu turno, aquele manifesto, evidente e inescusável praticado com culpa grave, caracterizado por ação ou omissão com elevado grau de negligência, imprudência ou imperícia. O erro grosseiro, para fins de responsabilização no âmbito desta Corte de Contas, então, é o que decorre de uma grave inobservância de um dever de cuidado, isto é, que foi praticado com culpa grave.
14.6.	Nesse mister, interessa o teor do Parecer Jurídico (peça 108, p. 2-10) que antecedeu a celebração do Contrato LIC/CCU/AE/001-14, cuja conclusão é no sentido de que haveria "sinergia robusta entre os procedimentos emanados da Concorrência n.º 07/2014 e os preceitos de estatura legal, não havendo o mínimo espaço para se questionar a lisura procedimental".
14.7.	O parecer analisa, entre outros pontos, as competências do Conselho Nacional de Desestatização, e conclui, "tranquilamente, serenamente e com segurança", que o CND foi criado para regulamentar as ações necessárias à privatização, mas acaba por não interferir na gerência dos órgãos.
14.8.	Ao tratar do art. 47 do Decreto 2.594/1998, o parecer se manifesta no sentido de que a preocupação maior do Decreto foi em relação à alienação de ativo, ao passo que na concorrência 7/2014 haveria uma concessão de uso programada com geração de receita.
14.9.	O referido parecer apresenta, ainda, a manifestação do Conselho de Administração, por ocasião da 196ª reunião ordinária, no sentido de que o modelo de concessão de uso de áreas não ocupadas não geraria conflito com relação ao Plano Nacional de Desestatização cuja Ceasaminas está inserida.
14.10.	O parecer destaca, outrossim, que o próprio Presidente do Conselho de Desestatização, na época, não colocou óbice para a formatação da expansão da Ceasaminas, que será o pivô de grande desenvolvimento e crescimento para a Estatal, fomentando um grande universo de investimentos, gerando grande desenvolvimento social e a criação de milhares de empregos.
14.11.	Sem adentrar no mérito do sobredito parecer jurídico, cujas conclusões acabaram por se mostrar bem dispares em relação àquelas que resultaram na anulação do contrato, observa-se que, a forma indubitável com que seus argumentos foram lançados, acaba por conduzir a formação de convicção, mesmo no gestor mais diligente, de que seria possível a realização de concessão de uso sem a autorização do CND.
14.12.	Desse modo, não é possível verificar, em razão das características do parecer jurídico que orientou a realização da Concorrência 7/2014, a ocorrência de dolo ou erro grosseiro, nos termos art. 28 da Lei 13.655/2018, de modo a ser oportuno afastar a multa, individualmente, aplicada no item 9.3 do Acórdão recorrido.
CONCLUSÃO
15.	Das análises anteriores, conclui-se que:
a) a previsão legal para que fosse exigida autorização prévia do CND para a celebração do contrato de concessão de uso, pactuado entre as Centrais de Abastecimento de Minas Gerais S.A. e a empresa Via Magna Construções e Empreendimentos Ltda., encontra-se consubstanciada no art. 84, inciso IV, da Constituição Federal c/c arts. 16 e 33 da Lei 9.491/1997 c/c arts. 20, 47 e 59, § 1º, do Decreto 2.594/1998;
b) não é possível verificar, em razão das características do parecer jurídico que orientou a realização da Concorrência 7/2014, a ocorrência de dolo ou erro grosseiro, nos termos art. 28 da Lei 13.655/2018, de modo a ser oportuno afastar as multas, individualmente aplicadas, aplicada no item 9.3 do Acórdão recorrido.
16.	 Com base nessas conclusões, propõe-se o provimento do recurso.
PROPOSTA DE ENCAMINHAMENTO
17.	Ante o exposto, com fundamento no artigo 48 da Lei 8.443/1992, submetem-se os autos à consideração superior, propondo:
a) conhecer do pedido de reexame e, no mérito, dar-lhe provimento para tornar sem efeito a aplicação das multas contidas no item 9.3 do Acórdão 2629/2020-TCU-Plenário;
b) comunicar a deliberação que vier a ser proferida por esta Corte aos recorrentes, à Ceasa/MG e à Controladoria-Geral da União.

Eduardo de Albuquerque Franco (84.709/OAB-MG); Rodolfo Viana Pereira (73180/OAB-MG); Sanzio Gabriel Diniz (90330/OAB-MG); Renata Roman (123118/MG); Renato Campos Galuppo (90819/MG).

Não atuou.

REPRESENTAÇÃO. CONTRATO DE CONCESSÃO DE USO DE TERRENO PERTENCENTE À ESTATAL CENTRAIS DE ABASTECIMENTO DE MINAS GERAIS. AUDIÊNCIA. REJEIÇÃO PARCIAL DE ALEGAÇÕES DE DEFESA. CELEBRAÇÃO IRREGULAR DE CONTRATO. MULTA. EMBARGOS DE DECLARAÇÃO. CONHECIMENTO E REJEIÇÃO. PEDIDO DE REEXAME. CONHECIMENTO. NÃO-PROVIMENTO. CIÊNCIA.

REPRESENTAÇÃO (REPR)

Secretaria de Recursos (Serur); Secretaria de Controle Externo da Agricultura e do Meio Ambiente (SecexAmb).

Trata-se de pedido de reexame interposto por Edilberto José Silva, Gamaliel Herval e Henrique Pereira Dourado, em face do Acórdão 2629/2020-TCU-Plenário, mantido pelo Acórdão 3265/2020-TCU-Plenário, ambos relatados pelo E. Ministro-Substituto Weder de Oliveira.
A decisão recorrida, ao conhecer de representação e a considerar parcialmente procedente, aplicou aos apelantes sanção pecuniária individual em razão de celebração de contrato de concessão de uso de imóvel pertencente às Centrais de Abastecimento de Minas Gerais (Ceasaminas) , com a empresa Via Magna Construções e Empreendimentos Ltda, no ano de 2014, ao tempo em que a estatal havia sido inclusa no Plano Nacional de Desestatização, sem que a avença fosse precedida de autorização do Conselho Nacional de Desestatização (CND) .
Os recorrentes alegam, em síntese: ausência de exigência legal de prévia autorização do CND para celebração do contrato de concessão de uso de imóvel, pactuado entre as Centrais de Abastecimento de Minas Gerais S/A e a empresa Via Magna Construções e Empreendimentos Limitada; não-configuração de dolo ou culpa por parte dos agentes.
A Secretaria de Recursos manifestou-se por conhecer do pedido de reexame para, no mérito, dar-lhe provimento, e tornar insubsistentes as multas cominadas aos responsáveis.
A Unidade Técnica observa que não é possível deduzir, em razão das características do parecer jurídico que orientou a realização do contrato impugnado, a ocorrência de dolo ou erro grosseiro, nos termos artigo 28 da Lei 13.655/2018.
Feito esse introito, decido.
Ratifico despacho prévio de admissibilidade do pedido de reexame, preenchidos os requisitos estabelecidos no artigo 48 da Lei 8.443/1992.
Quanto ao mérito, divirjo da proposta da Unidade Técnica.
Os gestores da Ceasaminas, Gamaliel Herval, na condição de Diretor Presidente, Henrique Pereira Dourado, na qualidade de Diretor de Administração e Finanças, e Edilberto José Silva, Diretor Técnico-Operacional, incorreram em grave violação à norma legal e regulamentar ao aprovarem a celebração de concessão de uso do imóvel pertencente àquela estatal, a qual estava inclusa no Plano Nacional de Desestatização (PND) , sem que fosse observada autorização prévia do Conselho Nacional de Desestatização (CND) .
A Ceasaminas havia sido formalmente inclusa no Programa Nacional de Desestatização (PND) pelo Decreto 3.654/2000. Nessas condições, a estatal haveria de se submeter às disposições da Lei 9.491/1997 (artigo 16) , ao Decreto 2.594/1998 (artigos 20 e 47) , que atribuíam Conselho Nacional de Desestatização, órgão de deliberação superior do PND, as prerrogativas decisórias quanto à aquisição e cessão de bens, bem como em relação ao acréscimo de instalações. 
O contrato de concessão de uso abrangia imóvel com 551.724 m² de área, dos quais, 203.800 m² seriam edificados pela empresa concessionária para construção de instalações destinadas ao comércio varejista e atacadista, a ser explorado pela empresa concessionária durante o prazo de concessão (até 85 anos) .
O empreendimento comportava significativa atividade de expansão, a ser construída e explorada pela empresa concessionária por extenso prazo de concessão, ao cabo do qual seria revertida ao domínio à Ceasaminas, resultando dobro da área até então edificada pela empresa estatal.
O negócio jurídico estava condicionado a prévia e formal autorização, não somente do CND, como também do Ministério da Agricultura, Pecuária e Abastecimento (MAPA) , incumbido da supervisão ministerial, nos termos art. 9º do Decreto 2.594/1998, e do Ministério da Fazenda (atual Ministério da Economia) , que, juntamente com o CND, regularia a negociação de ativos envolvidos no Programa Nacional de Desestatização, conforme artigo 59 do Decreto 2.594/1998. Caberia, ainda, a aprovação pelo próprio Conselho de Administração da Ceasaminas, cujas condições sobre o negócio (sujeição à Assembleia Geral) foram preteridas pela diretoria da estatal, à revelia do disposto artigo 20 do Estatuto Social da Ceasaminas, e do artigo 142 da Lei 6.404/1976.
O ato de concessão não se amolda à exceção estampada no artigo 47, inciso I, do Decreto 2.594/1998. Esse dispositivo regulamentar veda, a partir da inclusão da entidade estatal no PND, a alienação de elementos do ativo permanente ou a aquisição de bens que venham a ser registrados sem prévia autorização do CND, exceto os necessários à manutenção e operação da empresa.
Consoante descrito alhures, a transação em análise não se tratava de mera obtenção de valores para giro normal de operação da Ceasaminas, embora a utilização do instrumento de concessão de uso de imóvel do entreposto de abastecimento seja da essência daquela entidade ao delegar a exploração de seus bens a terceiros. Ocorre que as atividades operativas rotineiras não possuem o condão de, isoladamente, alavancar meios para superar dificuldades emergenciais de investimento ou para ampliar, de forma tão significativa, as atividades operacionais da estatal.
O prazo da concessão de uso do giro normal da empresa é de 25 anos, a teor do disposto no artigo 24, caput, e § 2º do Regulamento de Mercado da Ceasaminas, que contrasta com a concessão de uso do contrato em análise, que implicaria novos compromissos de longa duração (65 anos, prorrogáveis por mais 20 anos) . Embora não houvesse previsão contratual de gastos por parte da Ceasaminas, a estatal renunciaria ao recebimento de receitas oriundas de tarifa de uso, pelo prazo de carência de 5 anos da concessão (peça 13, pág. 28) .
A celebração do negócio afrontou os princípios do programa desestatização, previstos no artigo 16 da Lei 9.491/1997, tendo a potencialidade de comprometer a estratégia de desestatização, sob incumbência exclusiva do Conselho Nacional de Desestatização. É inegável que a concessão questionada teria implicações significativas em negócios futuros da companhia, podendo afetar interesses privados eventualmente atraídos pela respectiva desestatização.
Somente o escrutínio do CND, do MAPA e do então Ministério da Fazenda poderia avalizar o alcance do negócio jurídico na estratégia da desestatização. Os responsáveis certamente. usurparam da competência desses órgãos superiores.
A mera comunicação de intenção, seja ao MAPA, seja a ao Conselho de Administração da companhia, não supre essa exigência. 
Trata-se, portanto, de inequívoco erro grosseiro ou culpa grave que não poderia ser escusado com base em parecer jurídico da companhia estatal, o qual não foi arrimado em razoável fundamentação legal.
À guisa de informação, não foi apurado dano ao Erário, tendo havido posterior rescisão do contrato, conforme apurado no processo de contas anuais do exercício de 2015 da Ceasaminas. 
Ante o exposto, nego provimento ao pedido de reexame e voto por que o Tribunal acolha a minuta de acórdão que ora submeto à apreciação do colegiado.
TCU, Sala das Sessões, em 1 de junho de 2022.
WALTON ALENCAR RODRIGUES 
Relator